【裁判字號】    89,易,655
【裁判日期】    891006
【裁判案由】    傷害
【裁判全文】
臺灣苗栗地方法院刑事判決                          八十九年度易字第六五五號
    公  訴  人  臺灣苗栗地方法院檢察署檢察官
    被      告  丁○○
    選任辯護人  陳淑芬
右列被告因傷害案件，經檢察官提起公訴（八十九年度偵字第二七七二號），本院判
決如左：
        主  文
丁○○傷害人之身體，處有期徒刑月，如易科罰金以佰元折算壹日。
        事  實
一、丁○○與甲○○為表兄弟關係，因認其表嫂乙○○○平日對於其表兄甲○○住院
    期間未盡照顧事宜，即思與乙○○○理論，於民國（下同）八十九年五月二十七
    日上午十一時許，雙方在在苗栗縣頭份鎮斗煥里小公園旁遭遇，張某即開始責備
    乙○○○未盡人妻之責，繼之言語不和，發生爭執拉扯，而張某於乙○○○欲持
    拖鞋反擊時，竟基於傷害之犯意，用力將乙○○○推倒在地，致使乙○○○受有
    左側轉子間骨折之傷害。
二、案經乙○○○訴由苗栗縣警察局頭份分局台灣苗栗地方法院檢察署檢察官偵查起
    訴。
  理  由
一、訊據被告丁○○固坦承有推倒被害人即告訴人乙○○○之事實，惟否認係故意傷
    害被害人，辯稱：伊係因被害人欲持拖鞋攻擊，乃出於防衛自己安全，始出手推
    倒被害人，實係正當防衛，縱或不構成正當防衛，亦屬防衛過當之傷害云云。然
    查，被告如何因照顧甲○○問題與被害人起爭執，進而先動手拉扯被害人，致被
    害人不甘示弱，乃持個人所穿之拖鞋欲加以反擊之際，立即遭被告用力動手推倒
    在地之事實，已據被害人乙○○○指訴綦詳，並經目擊證人即與被害人同行至案
    發現場之丙○○分別在偵訊中及審理供證明確在卷，復有被害人之診斷證明一份
    附卷及被害人骨折之Ｘ光片當庭提示確認無訛。是被告確實有推倒被害人致左側
    轉子間骨折之事實無疑。茲應進一步探討者為被告是否屬正當防衛或防衛過當問
    題。
    （一）按對於現在不法之侵害，而出於防衛自己權利之行為不罰，刑法第二十三
          條前段定有明文。刑法上之正當防衛，祇以基於排除現在不法之侵害為已
          足，防衛過當，指防衛行為是否超越必要之程度，須就實施之情節而為判
          斷，即應就不法侵害者之攻擊方法與其緩急情勢，由客觀上審察防衛權利
          者之反擊行為，是否出於必要以定之（詳參最高法院六十三年台上字二一
          ○四號判例）。又防衛是否過當，應以防衛權存在為前提，若其行為與正
          當防衛之要件不合，僅係錯覺防衛，當然不生是否過當之問題。（最高法
          院29年度上字第509號判例）
    （二）次按刑法第二十三條前段規定正當防衛，不罰之違法阻卻事由，係以行為
          人對於現在不法之侵害，本乎防衛自己或他人之權利意思，在客觀上有時
          間之急迫性，並實施反擊予以排除侵害之必要性，且其因而所受法益之被
          害，亦符合相當性之情形，予以實施防衛行為（反擊）者，始稱相當。倘
          若行為人所實施之反擊，就實施之時間以言，雖符合急迫性之條件，然於
          客觀上若不具備實施反擊之必要性，或實施之方法（或手段），有失權益
          均衡之相當性，又該當某一犯罪構成要件者，即該當防衛過剩行為，構成
          阻卻責任之事由，而為行為阻卻責任應予審認之範疇，仍具備行為之違法
          可罰性，自亦應法課予應負之刑責，此與正當防衛之阻卻違法，不具違法
          可罰性者，究有不同，不容混為一談。（最高84年度台上字第3449號判決
          ）
    （三）查被告係先出手打被害人業經目擊證人丙○○證述明白：「（問：當時
           情況？）是乙○○○叫我到公園，當初是丁○○先生先出手打乙○○○
           ，後來乙○○○拿拖鞋要反擊，被他推倒。」（見偵字第二七七二號卷
           第九頁正面），核與其在審理中所證內容：「我有看到被告打乙○○○
           的胸部，乙○○○要拿拖鞋打回去的時候，被告就把乙○○○推倒。」
           前後供證一致，參諸被告在警訊初供亦陳：「我用手推她的才受傷，我
           承認。」及「乙○○○沒有打傷我．．．」；另亦供明「（問乙○○○
           告你傷害、恐嚇你有何意見？）我只有傷害她（指被害人），但我沒有
           恐嚇她。」（見偵字第八五四八號卷第三頁以下），足知證人雖為被害
           人之友人，但其證詞經與被告前開警訊供詞互核，尚屬客觀實在足為憑
           信。是被告先行出手攻擊被害人之行為亦可認定。次查被告係於被害人
           持拖鞋欲反擊被告時，激怒被告用力推倒被害人致被害人左側轉子間骨
           折之傷害，除據被告供明外，亦據被害人及證人丙○○分別指述證述明
           晰在卷，足知被告出手推倒被害人之際，係因被告出手攻擊被害人遭被
           害人手持拖鞋欲反擊之際。而被告面對已屆六十四歲高齡之婦女（二十
           五年一月三日出生），若欲對之主張正當防衛，當僅需將被害人之拖鞋
           阻擋或取下即可，並無須推倒被害人，參照前開最高判例與判決之「必
           要性」與「衡平性」解釋，被告之先行攻擊行為引發被害人之反擊心態
           ，進而推倒被害人致被害人肢體骨折成傷，據此，被告之「推倒行為」
           與被害人之「持拖鞋欲反擊之行為」對照比較，被告之推倒行為已逾取
           下範圍，顯不符上開正當防衛必要性與衡平性之檢驗。被告之推倒被害
           人行為既無正當防衛可言，自無防衛是否過當問題。從而被告明知出手
           推倒上年紀之婦女足致傷害，仍執意為之，其自有故意傷害之意思，所
           辯無傷害犯意乙節既與查證事實不合，要屬飾卸刑責之詞，不足採信，
           本件事證明確，被告之犯行堪予認定。
二、核被告所為，係犯刑法第二百七十七條第一項之傷害罪。爰審酌被告之品行、犯
    罪之動機、目的、手段、犯罪時所受之刺激、被害人所受傷害程度及被告犯罪後
    之態度等一切情狀，量處如主文所示之刑，並諭知易科罰金之折算標準，以示懲
    處。
據上論結，應依刑事訴訟法第二百九十九條第一項前段，刑法第二百七十七條第一項
、第四十一條，罰金罰鍰提高標準條例第一條前段、第二條判決如主文。
本案經檢察吳義聰官到庭執行職務。
中    華    民    國          八十九        年      十      月    六    日
                                    台灣苗栗地方法院刑事庭
                                        法  官  陳  鴻  斌
右正本證明與原本無異
如不服本判決應於送達後十日內向本院提出上訴狀
                                        書記官  陳  文  聰
中    華    民    國          八十九        年      十      月    六    日
論罪科刑法條：
第  277 條  傷害人之身體或健康者，處三年以下有期徒刑、拘役或一千元以下罰金。
            犯前項之罪因而致人於死者，處無期徒刑或七年以上有期徒刑；致重傷者
            ，處三年以上十年以下有期徒刑。


司法院資訊處製作；財團法人民間司法改革基金會備份。
